臺灣高等法院臺中分院民事判決
110年度上字第438號

上  訴  人  崇厚不動產有限公司

法定代理人  張凱鈞    
訴訟代理人  林更祐律師
            邱宇彤律師
被 上訴 人  邱怡霖    
訴訟代理人  蔡宜宏律師
被 上訴 人  王建得    


上列當事人間請求給付違約金等事件，上訴人對於中華民國110
年9月13日臺灣臺中地方法院110年度訴字第1282號第一審判決提
起上訴，本院於111年1月5日言詞辯論終結，判決如下：
    主  文
上訴駁回。
第二審訴訟費用由上訴人負擔。
    事實及理由
一、按於第二審為訴之變更或追加，非經他造同意，不得為之，
    但擴張或減縮應受判決事項之聲明者，不在此限，此觀民事
    訴訟法第446條第l項但書、第255條第l項第3款規定即明。
    查上訴人於原審就法定遲延利息部分，原請求自起訴狀繕本
    送達翌日起，至清償日止計算，提起上訴後，於本院言詞辯
    論時，變更為自起訴狀繕本送達最後一位被上訴人之翌日起
    ，至清償日止計算，核屬減縮應受判決事項之聲明，依上開
    規定，應予准許。
二、上訴人主張：
　　被上訴人邱怡霖於民國109年9月22日委託上訴人出售坐落臺
    中市○○區○○段000000地號土地及其上同段0000建號建物（門
    牌號碼為臺中市○○區○○○道0段0000號，下合稱系爭房地），
    並簽訂專任委託銷售契約書（下稱系爭契約），約定委託期
    間自109年9月22日起至同年12月30日止，委託銷售底價為新
    臺幣（下同）3,480萬元，於成交時邱怡霖應按成交價百分
    之4給付上訴人服務費，系爭契約亦經邱怡霖簽名確認已審
    閱3日以上。嗣上訴人覓得有意購買系爭房地之被上訴人王
    建得，並帶看系爭房地2次。詎邱怡霖為規避服務費之給付
    ，竟與王建得商議，由兩人陸續向上訴人表示無意出售、購
    買系爭房地，再於委託期間屆滿後3個月內之110年2月19日
    ，由邱怡霖將系爭房地出售與王建得之配偶即訴外人甲○○，
    上訴人依系爭契約第11條第1項第2、4款之規定（下稱系爭
    條款），得請求邱怡霖給付按委託價百分之6計算之違約金2
    08萬8,000元。又被上訴人上開行為，亦係故意以背於善良
    風俗之方法侵害上訴人之權利，依民法第184條第1項後段、
    第185條規定，應連帶賠償上訴人208萬8,000元，並請求擇
    一為有利上訴人之判決。
三、邱怡霖則以：
　　系爭契約之簽訂日與系爭契約審閱欄所載日期均為109年9月
    22日，顯見上訴人並未給予邱怡霖3日以上之契約審閱期，
    依消費者保護法（下稱消保法）第11條之1第3項規定，系爭
    條款應不構成系爭契約內容，且系爭條款限制邱怡霖不得出
    售系爭房地與上訴人曾帶看或介紹之客戶，加重邱怡霖之責
    任，且為顯失公平之定型化條款，依民法第247條之1第2、4
    款及消保法之規定，系爭條款之約定亦屬無效，上訴人請求
    違約金，自無理由。又依上訴人與王建得間之對話紀錄所示
    ，王建得雖經帶看2次，惟終無意出價斡旋，難謂上訴人已
    完成仲介，且上訴人於委託期間，並未提及帶看客戶之資料
    ，僅於委託期間屆滿前2日泛稱有「○○醫師王建得」，邱怡
    霖無從私下與王建得接洽。另邱怡霖於委託期間屆滿後，始
    再委託訴外人○○不動產股份有限公司（下稱○○公司）銷售系
    爭房地，經○○公司仲介成功後始認識甲○○，簽約時僅甲○○到
    場，交屋時雖有自稱「○○醫院醫師」之王建得到場，惟與上
    訴人所指之「○○醫師王建得」是否為同一人，及與甲○○之關
    係，邱怡霖均無所知。又出售系爭房地係經由○○公司之仲介
    而成立，邱怡霖依與○○公司之契約支付服務費，並非私下與
    王建得成立買賣，與系爭條款約定不符。況如以委託價成交
    時，委託○○公司出售之委託價低於上訴人之委託價430萬元
    ，邱怡霖豈有自甘受損而低價委託○○公司銷售系爭房地之理
    ，邱怡霖未規避給付服務費，亦無與王建得侵害上訴人之權
    利。縱認邱怡霖有違約情事，惟上訴人僅2次帶王建得看房
    ，所提供之服務甚微，竟請求高額之違約金，請法院予以酌
    減等語，資為抗辯。
四、王建得則以：
　　王建得如有意規避付仲介費用，何需於系爭契約委託期間屆
    滿後之110年2月4日，再聯絡上訴人先前帶看系爭房地之業
    務員，詢問系爭房地是否還有出售意願，並表明有意願購買
    ，且王建得、甲○○與邱怡霖間並無私交，自無私下交易而共
    同侵害上訴人權利情事，上訴人應就侵權行為負舉證責任等
    語，資為抗辯。
五、原審為上訴人敗訴之判決，上訴人不服，提起上訴，求為命
    ：㈠原判決廢棄。㈡被上訴人應連帶給付上訴人208萬8,000元
    ，及自起訴狀繕本送達最後一位被上訴人翌日起至清償日止
    ，按年息百分之5 計算之利息。㈢上訴人願供擔保請准宣告
    假執行。被上訴人答辯：㈠上訴駁回。㈡如受不利判決，願供
    擔保，請准宣告免為假執行。
六、不爭執事項及本件爭點（見本院卷第107-108頁，並依判決
    格式修正或刪減文句，或依爭點論述順序整理內容）
㈠、兩造不爭執事項： 　
⑴、邱怡霖與上訴人簽訂系爭契約，委託上訴人自109 年9 月22
    日起至同年12月30日止，出售系爭房地，約定銷售底價為3,
    480萬元，若成交，邱怡霖應給付成交價百分之4之服務費。
⑵、上訴人之業務員於109 年11月30日、12月4 日帶王建得看房
    後，邱怡霖於110年2月8日出售系爭房地，並於同月19日移
    轉登記予甲○○。
⑶、兩造間LINE對話紀錄、系爭契約（見原審卷第27-41頁、第10
    9 頁、第129-130頁、第139-144 頁、第175-176頁、第000 
    -000頁）。
㈡、爭執事項：
⑴、系爭條款之約定是否因違反審閱期間而不構成契約內容？
⑵、被上訴人未經由上訴人買賣系爭房地之行為，是否係故意以
    背於善良風俗之方法加損害於上訴人？
七、本院之判斷：　
㈠、上訴人不得依系爭條款請求邱怡霖給付違約金：
⑴、按企業經營者與消費者訂立定型化契約前，應有30日以內之
    合理期間，供消費者審閱全部條款內容。違反第1項規定者
    ，其條款不構成契約之內容，消保法第11條之1第1項、第3
    項前段定有明文。其立法目的，在維護消費者知的權利，確
    保其於訂立定型化契約前，有充分了解定型化契約條款之機
    會。行政院消費者保護委員會公告不動產委託銷售定型化契
    約應記載事項，並規定其契約審閱期間不得少於3日（最高
    法院110年度台上字第2837號判決要旨參照）。
⑵、次按所謂定型化契約條款係指企業經營者為與多數消費者訂
    立同類契約之用，所提出預先擬定之契約條款；而定型化契
    約係指以企業經營者提出之定型化契約條款作為契約內容之
    全部或一部而訂立之契約，消保法第2條第7、9款分別定有
    明文。本件系爭契約首頁印有「○○不動產」、「專任委託銷
    售契約書」等文字，在末頁當事人簽名欄下方印有「本契約
    書係由○○總部付印108.7（A2.2）10,000份」等文字。依上
    開說明，系爭契約顯係○○不動產公司，預定用於同類契約而
    擬定條款，以供旗下加盟商使用之定型化契約，而上訴人於
    起訴狀記載為○○不動產公司之加盟店（見原審卷第12頁），
    就其使用○○不動產公司所提供之系爭契約，自有消保法上開
    條文之適用。
⑶、經查，系爭契約首頁「契約審閱權」欄第1點固記載「不動產
    委託銷售契約及其附件於中華民國『109』年『9』月『22』日經委
    託人（指邱怡霖）攜回審閱『3』日（契約審閱期間至少3日，
    違反前項規定者，該條款不構成契約內容。但消費者得主張
    該條款仍構成契約內容）」，且在上開文字下一行有註記『
    已審閱3日無誤』等文字。惟查，上開文字中以手寫填載之『1
    09』、『9』、『22』、『3』、『已審閱3日無誤』等文字均係上訴人
    之業務員所填寫，業據上訴人於本院自承在卷（見本院卷第
    139頁），此復為兩造所不爭執。又系爭契約係109年3月22
    日所簽訂，與上開「契約審閱權」欄第1點記載交付系爭契
    約與邱怡霖攜回審閱之日期為同一日，上訴人亦自承系爭契
    約係於109年3月22日交付邱怡霖等語（見本院卷第139頁）
    ，顯見系爭契約「契約審閱權」欄第1點「已審閱3日無誤」
    之記載，應與事實不符，系爭契約根本未交付與邱怡霖審閱
    3日，應可認定。
⑷、次查，邱怡霖固在「契約審閱權」欄第2點下方委託人欄簽名
    ，惟抗辯未審閱3日及不受系爭條款之拘束，則依上開最高
    法院判決意旨所示，系爭條款自不構成系爭契約之一部分，
    而無拘束邱怡霖之效力。從而，上訴人本於系爭契約，請求
    邱怡霖按系爭條款給付違約金208萬8,000元，即失其依據，
    不應准許。
㈡、上訴人未證明被上訴人有侵權行為：　
⑴、按因故意或過失，不法侵害他人之權利者，負損害賠償責任
    。故意以背於善良風俗之方法，加損害於他人者亦同，184
    條第1項定有明文。而故意以背於善良風俗之方法，加損害
    於他人者，係故意侵權行為之一種，行為人須具備歸責性、
    違法性，並不法行為與損害間有因果關係，始能成立，且主
    張侵權行為損害賠償請求權之人，對於侵權行為之成立要件
    應負舉證責任。本件上訴人主張被上訴人共同以背於善良風
    俗之方法侵害其權利，自應由上訴人就侵權行為之成立要件
    負舉證責任。
⑵、經查，上訴人之業務員曾於109年11月30日及同年12月4日，
    帶王建得前往看房，嗣於109日12月4日王建得抵達系爭房地
    處，與上訴人業務員會合看房前，LINE傳送「太太打電話來
    請我緩一下，下班後再議！」（見原審卷第35頁）之訊息與
    上訴人之業務員，翌日（5日）又以LINE傳送「家人另有其
    他的房屋在（誤載為再）考慮該案（指買賣系爭房地）先暫
    緩」（見原審卷第37頁）之訊息與上訴人之業務員。嗣上訴
    人之業務員於同年月5日將王建得暫緩購屋及與王建得LINE
    對話紀錄傳送與邱怡霖後，邱怡霖於同日先於LINE中回覆「
    昨天已經有出到3千了嗎？怎麼又反悔」（見原審卷第141-1
    44頁）。依邱怡霖獲悉王建得暫緩購屋訊息時，係以不悅之
    語氣觀之，當時邱怡霖仍有出售系爭房地之意甚明。
⑶、嗣後邱怡霖於109年12月26日因上訴人之業務員以LINE確認房
    屋鑰匙是否置於管理室，以便假日帶看房屋時，始回應「暫
    時沒有要賣了喔」、「不好意思！因為有點個人因素房子暫
    時沒有要賣了，之後有需要會再跟你聯絡的」、「暫時不賣
    是有家庭個人因素，跟是不是要給別的仲介賣無關，且我也
    跟你說過很多次，請不要拿往後處理的問題來壓我，如果可
    以賣我當然趕快賣，純粹是個人家庭因素」等語（見原審卷
    第39-41頁）。徵諸邱怡霖係於109年12月6日獲悉王建得暫
    緩購屋訊息後，未於當下表示暫緩出售，而係於20日後始向
    上訴人之業務員為暫緩出售之表示，如被上訴人間已先私下
    議妥買賣系爭房地，則邱怡霖當下大可順勢表明暫緩出售系
    爭房地之意，豈有先以不悅語氣回應，再於20日後表示暫緩
    出售系爭房地之理。況王建得於110年2月4日再次以LINE傳
    送「○○○○屋主（即邱怡霖）是否有賣的意願」、「如果已經
    處理好可以再找我我有意願」之訊息（見原審卷第109頁）
    與上訴人之業務員，果被上訴人間已跳過上訴人而私下議妥
    購買系爭房地，則王建得斷無再向上訴人之業務員詢問系爭
    房地是否業已出售之理。上訴人主張被上訴人間私下議妥購
    買系爭房地，係故意以背於善良風俗之方法加損害於上訴人
    ，尚乏證據證明，不足採信。
⑷、次查，依上訴人之業務員傳送與王建得之LINE訊息「我問管
    理室最早幾點可看房」、「8點即可看房」（原審卷第32-33
    頁）、「好不容易說服老婆（指屋主老婆邱怡霖）願意出來
    談，要把握，機會稍縱即逝」（原審卷第35頁），及上訴人
    之業務員傳送與邱怡霖之LINE訊息「…適逢假日，有二組客
    人想約看，但都要延到下星期，您key有放在管理室嗎?」（
    見原審卷第39頁）所示，邱怡霖委託上訴人銷售之房屋，在
    委託期間係無人居住，房屋鑰匙係置於管理室，此觀諸邱怡
    霖於109年4月6日委託○○公司銷售時所簽署之專任委託銷售
    契約書（見原審卷第167頁）上，關於使用狀態欄記載為「
    空屋」自明。又依仲介業慣例，在買賣雙方價格達成合意前
    ，通常不會安排買賣雙方見面商議，亦不會將買賣雙方之聯
    絡方式告知他方，以防買賣雙方跳過仲介而私下交易，致服
    務費落空等情，上訴人亦自承被上訴人未曾於上訴人之業務
    員帶王建得看房時見過面（見原審卷第206頁）。本件在被
    上訴人間，就系爭房地之買賣價格尚未達成合意前，上訴人
    當無安排被上訴人見面商議，及告知聯絡方式之理，被上訴
    人自無從互相聯繫，甚至私下達成買賣系爭房地之機會，益
    證上訴人主張邱怡霖自上訴人之業務員所傳送LINE訊息中，
    獲悉甲○○為王建得之配偶，至遲在達成價格合意後，○○公司
    安排買賣雙方見面時，自甲○○之身分證記載亦可得知，而私
    下議妥購買系爭房地等情，應與事實不符，未足採信。況不
    論係邱怡霖與上訴人或與○○公司簽署之文件中，均無法有連
    結王建得、甲○○為夫妻之記載或跡證，益見上訴人之主張純
    屬臆測，並無證據得以佐證，自難採認。
⑸、末查，上訴人之業務員於邱怡霖表示暫緩出售系爭房地後，
    曾傳送LINE訊息與邱怡霖：「我要善意的提醒，專約期間○○
    醫師王建得本想下斡旋，卻突然喊停，說要暫緩，若往後你
    屋子是買給親友或其他人，我恭喜（誤載為禧）您，但若是
    跟王建得有關人成交，就勸您三思而行，不然，往後處理大
    家都會很麻煩，畢竟我帶看過王建得醫師二次，相關對話紀
    錄，也已說明，因此，希望你房子能順利售出，但若是王建
    得有關人，但請三思，以上報告，感謝」（見原審卷41頁）
    等語。觀諸上訴人之業務員傳送上開帶有警示違反系爭條款
    ，恐有麻煩等利害關係之LINE訊息後，如邱怡霖確為規避系
    爭條款之限制，邱怡霖自可於與上訴人間之委託銷售期間屆
    滿後逾3個月後，再與甲○○簽訂買賣契約，豈有甘冒違反系
    爭條款恐有涉訟遭求償之風險，而於委託銷售期間屆滿後3
    個月內出售系爭房地與甲○○之理，上訴人之主張有違常情，
    自難採信。
八、綜上所述，上訴人依系爭契約之系爭條款、民法第184條第1
    項後段、第185條之規定，請求被上訴人應連帶給付208萬8,
    000元本息，非屬正當，不應准許。從而原審所為上訴人敗
    訴之判決，並無不合。上訴論旨指摘原判決不當，求予廢棄
    改判，為無理由，應駁回其上訴。
九、本件事證已臻明確，兩造其餘之攻擊或防禦方法及所用之證
    據，經本院斟酌後，認為均不足以影響本判決之結果，爰不
    逐一論列，附此敘明。
十、據上論結，本件上訴為無理由，判決如主文。
中　　華　　民　　國　　111　年　1　 月　　26　　日
                  民事第二庭    審判長法　官  楊國精
　　　　　　　　　　　      　　　　　法　官  陳正禧
　　　　　　　　　　　      　　　　　法　官  李立傑
正本係照原本作成。
如不服本判決，應於收受送達後二十日內向本院提出上訴書狀，
其未表明上訴理由者，應於提出上訴後二十日內向本院補提理由
書狀（均須按他造當事人之人數附繕本）。因疫情而遲誤不變期
間，得向法院聲請回復原狀。
上訴時應提出委任律師或具有律師資格之人之委任狀。委任有律
師資格者，另應附具律師資格證書及釋明委任人與受任人有民事
訴訟法第四百六十六條之一第一項但書或第二項所定關係之釋明
文書影本。如委任律師提起上訴者，應一併繳納上訴裁判費。

                                      書記官  李欣憲
　　　　　　　　　　　　　　　　　　　
中　　華　　民　　國　　111 　年　　1 　　月　　26　　日